臺灣桃園地方法院民事判決　九十二年度訴字第一三二二號
　　原　　　告　丁○○
　　送達代收人　乙○○
　　被　　　告　子○○
　　訴訟代理人　丙○○○
　　被　　　告　癸○○○
　　被　　　告　寅○○
　　兼
　　訴訟代理人　丑○○
　　被　　　告　壬○○
　　被　　　告　戊○○
　　訴訟代理人　己○○○
　　被　　　告　庚○○
　　　　　　　　辛○○
　　　　　　　　甲○○
右當事人間請求分割共有物事件，於民國九十三年一月十三日言詞辯論終結，本院判
決如左：
    主    文
兩造共有坐落桃園縣中壢市○○段第六七地號之土地依下列方法分割：如附圖所示
ＡＢＣＤＥ部分（面積共二三八三平方公尺）土地分歸被告壬○○、戊○○、庚○○
、辛○○、甲○○五人取得，並按原應有部分比例保持共有。如附圖所示Ｆ部分（
面積一一九一平方公尺）土地分歸被告寅○○取得。如附圖所示Ｇ部分（面積一一
九一平方公尺）土地分歸被告丑○○取得。如附圖所示Ｈ部分（面積一一九一平方
公尺）土地分歸被告癸○○○取得。如附圖所示Ｉ部分（面積五九六平方公尺）土
地分歸被告子○○取得。如附圖所示Ｊ部分（面積五九六平方公尺）土地分歸原告
丁○○取得。
訴訟費用由原告丁○○、被告子○○各負擔十二分之一，被告癸○○○、寅○○、丑
○○各負擔六分之一，被告壬○○、戊○○、庚○○、辛○○、甲○○負擔三分之一
。
    事    實
甲、原告方面：
    一、聲明：就附圖所示ＡＢＣＤＥ部分（各部分面積分別為四七六、四七六、
        四七七、四七七、四七七平方公尺）土地分歸被告壬○○、戊○○、庚○○
        、甲○○五人分別取得，餘如主文第一項所示。
    二、陳述：
        (一)坐落桃園縣中壢市○○段第六七地號之土地（下稱系爭土地）為兩造共有
          。其中原告之持分為十二分之一，被告子○○持分為十二分之一，被告謝
          莊梅英、丑○○、寅○○持分各為六分之一，被告壬○○、戊○○、謝清
          光、辛○○、甲○○之持分則各為十五分之一（如起訴狀附表）。而原告
          與被告子○○、癸○○○同屬大房，被告壬○○、戊○○、庚○○、謝清
          宏、甲○○五人同屬二房，被告寅○○、丑○○則屬三房。
        (二)前開兩造共有土地並無因法令規定或物之使用目的不能分割或契約約定有
          不分割之期限等情形，且原告多次通知被告均未能達成分割協議，為維持
          兩造權益並斟酌兩造對系爭土地使用之現況，並顧慮斟酌系爭土地原由原
          告及各被告利用之狀況，原告選擇最切實際，影響兩造程度最小之分割方
          法，此分割方案之依據係因系爭土地原為池塘，現已為廢溜，其上無建築
          物，而在附圖ＡＢＣＤＥ（即起訴狀所列甲地）左側之田地是分給二房管
          理，在附圖ＦＧ（即乙地）上方之田地是分給三房管理，在附圖ＨＩＪ（
          即丙地）右側之田地是分給大房管理，各房可找鄰近之竹子使用，故原告
          主張之分割方案即將附圖ＡＢＣＤＥ（即甲地）部分分給二房，將附圖Ｆ
          Ｇ（即乙地）部分分給三房，將附圖ＨＩＪ（即丙地）分給大房，即請求
          選擇兩造原所利用之周邊地將系爭土地分割如訴之聲明所示。
        (三)又原告依分割方案所取得之Ｊ部分土地將來如欲設有道路通行，原告將自
          行與分得ＩＨ部分之被告協商，故請求鈞院於分割時不劃設道路。
    三、證據：提出土地登記謄本三件、繼承系統表、台灣省石門農田水利會九十年
              十月十七日石農財字第五六二五號函影本、開會通知影本、桃園縣都
              市計畫土地使用分區（或公共設施用地）證明書影本各一件、被告戶
              籍謄本六件為證。
乙、被告方面：
    一、被告子○○、癸○○○部分：
        (一)聲明：被告同意依原告之分割方案分割。
        (二)陳述：被告與原告同屬大房，利益共同。又被告依分割方案所取得之ＩＨ
                部分土地將來如欲設有道路通行，被告將自行與分得Ｊ部分之原告
                協商，故請求鈞院於分割時不劃設道路。
    二、被告寅○○、丑○○部分：
        (一)聲明：被告同意依原告之分割方案分割。
        (二)陳述：被告二人同屬三房，利益共同。又被告依分割方案所取得之ＦＧ部
　　　　　　　　分土地將來如欲設有道路通行，被告二人將自行協商，故請求鈞院
                於分割時不劃設道路。
    三、被告壬○○、戊○○、庚○○、辛○○、甲○○部分：
        (一)聲明：被告五人同意系爭土地分割為三部分，惟不同意原告所提之分割方
                案。
        (二)陳述：
          1.被告五人認為系爭土地上將來會有道路用地，但道路經過系爭土地之何
            部分目前無法確定，有可能經過附圖所示ＡＢＣＤＥ部分，被告五人無
            法提出其他分割方案。
          2.被告五人同意系爭土地先分割為三部分，惟不同意原告所提之分割方案
            ，被告五人僅願意以抽籤方式決定三房分各得哪一部分；又經抽籤結果
            因被告五人抽得ＡＢＣＤＥ部分，被告五人就分得之此部分土地要維持
            共有，以後被告五人間再自行協商如何分割，請求鈞院不將此三分之一
            部分分為各五分之一。
丙、本院依職權履勘現場，並囑託桃園縣中壢地政事務所派員會同測量，製作土地複
    丈成果圖，另向桃園縣政府及桃園縣中壢市公所函查系爭土地上是否有規劃為道
    路之草案或其他公共設施。
    理　　由
一、本件原告主張：前揭土地為兩造共有，兩造共有比例如起訴狀附表所示，系爭土
    地並無因使用目的不能分割之情形，兩造復無不得分割之約定，惟經協議不成，
    為增進土地之利用價值，為此訴請判決如聲明方式分割，即將ＡＢＣＤＥ部分土
    地分歸被告壬○○、戊○○、庚○○、辛○○、甲○○五人分別取得，將ＦＧ部
    分土地分歸被告寅○○、丑○○分別取得，將ＨＩ部分土地分歸被告癸○○○、
    子○○分別取得，將Ｊ部分土地分歸原告丁○○取得等語。被告子○○、癸○○○、寅○○、丑○○則表示：被告均同意依原告之分割方案分割，又被告依分割
    方案所取得之土地將來如欲設道路通行，被告將自行協商，故請求本院於分割時
    不劃設道路等語。被告壬○○、戊○○、庚○○、辛○○、甲○○則以：被告五
    人同意系爭土地分割為三部分，惟不同意原告所提之分割方案，系爭土地上將來
    可能會有公共道路用地，故被告無法提出其他分割方案，又被告五人僅願意以抽
    籤方式決定三房各分得哪一部分，被告五人就分得之土地要維持共有等語資為抗
    辯。
二、按各共有人得隨時請求分割共有物，但因物之使用目的不能分割或契約定有不分
    割之期限者，不在此限，又共有物之分割依共有人協議之方法行之，分割之方法
    不能協議決定者，法院得因任何共有人之聲請，命為原物或變價分配，民法第八
    百二十三條第一項、第八百二十四條第一、二項分別定有明文。查系爭土地既無
    因物之使用目的不能分割，現共有人即兩造亦未定有不分割之協議或期限，而兩
    造復無法協議分割乙節並據被告壬○○、戊○○、庚○○、辛○○、甲○○到庭
    所是認，從而原告依前開規定請求本院裁判分割系爭土地，並以原物分配於各共
    有人，其分割請求自屬有據，應予准許。
三、又按法院就共有物為裁判分割時，應依民法第八百二十四條為適當之分割，即考
    慮各當事人之聲明、共有物之性質、使用現狀、經濟效用及全體共有人之利益等
    公平決定之。查本件系爭土地原為池塘，現已為廢溜，其上無建築物，現場雜草
    叢生，土地下方面臨桃園縣中壢市○○路○段七十五巷巷道，此有原告所提出之
    台灣省石門農田水利會九十年十月十七日石農財字第五六二五號函一件附卷為憑
    ，並經本院會同桃園縣中壢地政事務所人員於九十二年十二月十七日至現場勘驗
    屬實，製有勘驗筆錄在卷足稽。本院除依原告所提之分割方案測量外，另於三部
    分土地之間各劃設寬度六公尺之道路，道路持分由全體共有人共有，同時囑託前
    開地政事務所人員繪製甲案及乙案之分割方案，製作如桃園縣中壢地政事務所九
    十二年十二月十八日中地測法字第○九二○○九九○○○號函所附土地複丈成果
    圖。而因其餘被告至言詞辯論終結前均未提出其他分割方案，故本件分割即以附
    圖甲、乙方案予以斟酌，先此敘明。
四、除被告壬○○、戊○○、庚○○、辛○○、甲○○外，其餘被告對採原告所提之
    甲案為分割均為同意，被告壬○○、戊○○、庚○○、辛○○、甲○○則表示：
    系爭土地上將來會有道路用地，但道路經過系爭土地之何部分目前無法確定，有
    可能經過附圖所示ＡＢＣＤＥ部分，被告五人同意系爭土地先分割為三部分，然
    被告五人僅願意以抽籤方式決定三房各分得哪一部分等語。經查：
    (一)據本院向桃園縣政府及桃園縣中壢市公所函查系爭土地上是否有規劃為道路之
      草案或其他公共設施乙節，該兩機關均函覆：系爭地號係屬高速公路中壢及內
      壢交流道附近特定區計畫農業區，該計畫六十八年六月二日公告實施，目前並
      無規劃為道路及其他公共設施之草案，此有桃園縣政府九十二年十月二日府城
      都字第○九二○二二七三二一函及桃園縣中壢市公所九十二年十二月二十四日
      中市都字第○九二○○六五九九一號函在卷為憑，是於考慮本件分割方案時並
      無考量系爭土地上是否有規劃中道路或其他公共設施之必要。
    (二)原告係主張：其採甲案為分割方案係斟酌兩造對系爭土地使用之現況，原告選
      擇最切實際，影響兩造程度最小之分割方法，此分割方案之依據係因系爭土地
      其上並無建築物，而在附圖ＡＢＣＤＥ（即甲地）左側之田地是分給二房即被
      告壬○○、戊○○、庚○○、辛○○、甲○○管理，在附圖ＦＧ（即乙地）上
      方之田地是分給三房即被告寅○○、丑○○管理，在附圖ＨＩＪ（即丙地）右
      側之田地是分給大房即原告及被告子○○、癸○○○管理，故原告主張之分割
      方案即將附圖ＡＢＣＤＥ（即甲地）部分分給二房，將附圖ＦＧ（即乙地）部
      分分給三房，將附圖ＨＩＪ（即丙地）分給大房，即請求選擇兩造原所利用之
      周邊地將系爭土地分割如訴之聲明所示等語，而此使用土地之情形業據被告所
      不爭執，又系爭土地下方面臨中壢市○○路○段七十五巷巷道，如採原告所提
      之甲案分割，就兩造向外通行之難易度亦為相同，尚稱公平。而原告及被告子
      ○○、癸○○○、寅○○、丑○○均表示：如依原告所提之甲案分割，其等所
      取得之土地將來如欲設道路通行，均將自行與其他人協商，故請求本院於分割
      時不劃設道路，即不欲採用乙案等語。綜上，本院認依原告所提之甲案分割，
      較符合兩造方便利用各自田地周邊之系爭土地，對兩造往後於自己田地附近建
      造房屋使用亦頗方便，且其等於分割取得之土地上將來如欲設道路通行，兩造
      可視各自對道路寬度之需求再為協商，是甲案較設有道路之乙案對兩造為適宜
      。
    (三)再查，被告壬○○、戊○○、庚○○、辛○○、甲○○係主張：其等同意系爭
      土地先分割為三部分，惟僅願意以抽籤方式決定三房各分得哪一部分等語。而
      經本院當庭請兩造抽籤結果，被告壬○○、戊○○、庚○○、辛○○、甲○○
      五人係抽得ＡＢＣＤＥ部分，被告寅○○、丑○○係抽得ＦＧ部分，被告癸○○○、子○○及原告係抽得ＨＩＪ部分，適與前開甲案之分割方式相同。而被
      告壬○○、戊○○、庚○○、辛○○、甲○○於當庭抽得ＡＢＣＤＥ部分後，
      則復表示：其等五人就分得之此部分土地要維持共有，以後被告五人間再自行
      協商如何分割，請求本院不將此三分之一部分依甲案圖示分為各五分之一等語
      。則因部分共有人既仍欲維持共有關係，參照最高法院六十九年度台上字第一
      八三一號判例要旨所示應就該部分土地不予分割，故甲案之ＡＢＣＤＥ部分即
      以面積共二三八三平方公尺之共有方式維持共有，被告五人每人應有部分各五
      分之一，而不方割為五部分由其等單獨所有。
五、綜上所陳，本院考量兩造往後於自己田地附近建造房屋使用方便之前提下，且其
    等於分割取得之土地將來如欲設道路通行，兩造可視各自對道路寬度之需求再為
    協商，故依兩造現在於附近土地之利用情況，將系爭土地中靠近兩造所管理之田
    地位置範圍劃歸予兩造取得，對土地利用價值之提高亦有幫助，對其他各被告亦
    無不公允情事，是本院認依甲案圖示：將原附圖所示ＡＢＣＤＥ五部分（面積
    共二三八三平方公尺）土地分歸被告壬○○、戊○○、庚○○、辛○○、甲○○
    五人取得，並按原應有部分比例保持共有。如附圖所示Ｆ部分（面積一一九一
    平方公尺）土地分歸被告寅○○取得。如附圖所示Ｇ部分（面積一一九一平方
    公尺）土地分歸被告丑○○取得。如附圖所示Ｈ部分（面積一一九一平方公尺
    ）土地分歸被告癸○○○取得。如附圖所示Ｉ部分（面積五九六平方公尺）土
    地分歸被告子○○取得。如附圖所示Ｊ部分（面積五九六平方公尺）土地分歸
    原告丁○○取得，實符合原告及各被告間就附近田地分管使用之約定，有其具體
    經濟效益，符合全體共有人之利益，即依附圖所示為妥適之分割方式，爰諭知如
    主文第一項所示。
六、又本件共有土地之分割，兩造均蒙其利，雖就分割之方法有爭議，惟均屬伸張或
    防衛權利之必要行為，故由兩造各按應有部分比例分擔本件訴訟費用，以示公平
    。
七、據上論結，本件原告之訴為有理由，依民事訴訟法第七十八條、第八十五條第一
    項前段、但書，判決如主文。
中　　　華　　　民　　　國　　九十三　　年　　 　二　　 　月　 　三 　　日
                                臺灣桃園地方法院民事第一庭
~B法　　　官　郭琇玲
右為正本係照原本作成
如對本判決上訴，須於判決送達後廿日內向本院提出上訴狀
中　　　華　　　民　　　國　　九十三　　年　　　二　　　月　　　三　　　日
~B法院書記官　林蕙鴻
